臺灣臺中地方法院民事判決　九十三年度國字第八號
　　原　　　告　　合作金庫銀行股份有限公司中興分行
　　法定代理人　　丁○○
　　訴訟代理人　　曾耀聰　　　律師
　　複　代理人　　乙○○
　　被　　　告　　台中縣清水地政事務所
　　法定代理人　　戊○○
　　訴訟代理人　　丙○○
　　　　　　　　　甲○○
右當事人間國家賠償事件，本院於中華民國九十三年七月二十七日言詞辯論終結，判
決如下：
    主    文
原告之訴及假執行之聲請均駁回。
訴訟費用由原告負擔。
    事實及理由
壹、兩造爭執要旨：
一、原告主張：
(一)、第三人羅志松於民國（下同）九十二年三月初左右，持偽造之林讚壽身分證，向
    被告申請補發林讚壽所有，坐落台中縣大肚鄉○○○段蔗廓小段一０七之四七地
    號，及其上二九０五建號建物（門牌號碼台中縣大肚鄉○○路○段二七六號）（
    以下稱系爭土地及建物）之所有權狀，惟被告於審核時，竟未未發現該身分證係
    偽造，即草率補發給所有權狀，致羅志松有機可乘，以該偽造之所有權狀，冒林
    讚壽之名，於九十二年三月五日分別填寫金額各為新台幣（下同）二百五十萬元
    ，及五十萬元之「消費者貸款申請書」向原告貸款，並提出該所有權狀與原告承
    辦人員，證明其權利（原告承辦人員看後即發還給羅志松）。嗣於九十二年三月
    十一日向原告辦理抵押權設定登記，設定最高限額抵押權三百萬元，原告因信賴
    被告所發給之所有權狀，乃於九十二年三月十二日核貸二百五十萬元，並且給付
    之。其後羅志松並已領出二百四十七萬三千一百九十七元。
(二)、嗣九十二年三月十八日，真正之土地所有權人林讚壽發現其土地，遭人設定抵押
    權，遂向警察機關報案，並持報案證明單，請求原告塗銷該抵押登記。台中縣政
    府亦於九十二年六月六日召集相關單位開會決議，認定本案「設定登記申請書」
    及「設定契約書」均非真正所有權人林讚壽所簽名蓋章，本案設定之抵押權應依
    土地登記規則第一百四十四條第一項規定予以塗銷。原告遂依該決議，及被告九
    十二年五月二十三日清地登字第0920008885號函，以九十二年六月二十日合金中
    興放字第092003858號函，同意由被告塗銷該抵押權登記，嗣被告業已辦理塗銷
    完畢。至於羅志松涉及偽造文書、詐欺等案件，刻由台中地檢署偵辦中（九十二
    年偵字第一０二四七號，珍股）。
(三)、按「公務員執行職務行使公權力時，因故意或過失不法侵害人民自由或權利者，
    國家應負損害賠償責任。公務員怠於執行職務，致人民自由或權利壇受損害者，
    亦同。」「因登記錯誤遺漏或虛偽致受損害者，由該土地機關負損害賠償責任。
    」國家賠償法第二條第二項、土地法第六十八條第一項定有明文。原告認為：第
    三人羅志松持偽造之林讚壽身分證正本，並檢附偽造之身分證影本，向被告申請
    補發系爭土地及建物權狀補給登記，被告未發現該身分證係偽造，誤為補發所有
    權狀，應屬錯誤之登記，當然有過失，原告係因信賴被告所發給之權狀，而同意
    設定抵押貸款二百五十萬元與冒名林讚壽之羅志松，原告自得請求賠償。惟前經
    原告於九十三年一月二日以合金中興放字第O0000004號函請求被告賠償，被告卻
    以九十三年一月二十九日清地登字第Ｚ○○○○○○○○○號函拒絕賠償。為此，爰依上開
    二項請求權請求被告賠償等語。並聲明：(一)被告應給付原告二百五十萬元，及自
    被告拒絕賠償之日即九十三年一月二十九日起至清償日止，按年息百分之五計算
    之利息；(二)願供擔保，請准宣告假執行。
二、被告則為如下抗辯：
(一)、被告登記並無錯誤、遺漏或虛偽：
１、本件之書狀補給登記案，檢附之文件齊全，不法人士持偽造身分證親自到場，被
    告承辦員依規定程序核對身分，並請申請人簽名及加按指模。因不法人士所持身
    分證真假難辦，承辦人員實難以查其瑕疵，經審理無誤准予公告，並以掛號方式
    郵寄通知所有權人林讚壽，通知之住址為土地登記謄本及身分證上所載相同之臺
    中縣龍井鄉○○村○○路新庄仔巷六八之三號。嗣後被告向郵局查證，台中港郵
    局傳真給本所之投遞簽收清單影本，亦有林讚壽蓋章之簽收紀錄，足證被告不知
    不法人士之身分證係偽造、亦不可能知道。從而書狀補給登記，被告准予登記之
    原因係第三人之詐術行為所致，原告自無依土地法第六十八條規定請求賠償之餘
    地。
２、不法人士冒用林讚壽名義訂立抵押權設定契約書，並委託劉秀美地政士申辦抵押
    權登記，檢附之文件為申請書、抵押權設定契約書、林讚壽之戶籍謄本、規費收
    據、新土地及建物權狀，該案並無不實文件。至於抵押權登記申請書及契約書之
    章是否為真正所有權人林讚壽所蓋，非被告於審查時所能察覺，因抵押權設定登
    記權利人為金融機構，依內政部八十一年十一月十日台（八一）內地字第八一八
    九五０三號函，毋庸檢附林讚壽之印鑑證明，而係由原告認定，林讚壽是否有提
    供抵押物擔保債務之意思表示，亦由原告認定。
(二)、損害之發生應可歸責於原告：
１、原告主張因信賴被告發給之所有權狀而核貸於不法人士，但查權狀上之登載內容
    僅為表示土地登記簿之登記狀態，並不能以某人持有林讚壽之權狀，即推定他是
    林讚壽。如原告僅信任「權狀」即核貸給不法人士，而非先查證不法人士是否為
    林讚壽，恐其內控亦有問題。
２、權狀僅為原告核貸審查時應查核之眾多文件之一，但非僅憑權狀即能撥款；設若
    不法人士係偷林讚壽原有之權狀並持偽造身分證向原告貸款，相信原告亦因無法
    辨識身分證係偽造准予貸款，也就是說，原告應以確認當事人是否林讚壽為貸款
    之依據，而非僅信賴所有權狀，足見原告核貸過程之疏失。
(三)、被告之准予書狀補給登記與原告之損害無因果關係：
　　損害之發生，係由於登記錯誤、遺漏或虛偽之結果，兩者之間，具有客觀的相當
　　因果關係，始能成立賠償責任。原告一直主張因信賴被告補發之權狀，致生損害
　　，事實上被告准予補發權狀之登記與原告之損害並無因果關係，如前所舉之例，
　　設若不法人士係偷林讚壽原有之權狀並持偽造身分證向原告貸款，相信原告亦因
　　無法辨識身分證係偽造，准予貸款。二種情形不法人士同樣持「真正」之權狀，
　　皆會造成原告損害。何以原告於不法人士持新權狀時，即主張向本所請求賠償，
　　但如不法人士持偷竊之權狀，即無法向本所求償。故本所之書狀補給登記與原告
　　之損害並無因果關係，抵押權登記亦與原告之損害無因果關係，原告之損害係因
　　不法人士施詐術所致。
　　按「公務員執行職務行使公權力時，因故意或過失不法侵害人民自由或權利者，
    國家應負損害賠償責任。公務員怠於執行職務，致人員自由或權利遭受損害者，
    亦同。」為國家賠償法第二條第二項所明定。本件被告並無故意過失之不法行為
    ，被告之登記亦與原告之損害無相當因果關係，故原告提起國家賠償訴訟，尚乏
    依據等語。並聲明：原告之之訴及其假執行之聲請駁回。
貳、兩造不爭執之事實：
(一)、第三人羅志松冒用林讚壽名義，於九十二年一月二十四日以登記收件清登資字第
    ０一六七九０號，向被告申辦系爭土地及建物書狀補給登記。該案係其持偽造所
    有權人林讚壽之身分證申辦登記，其檢附之文件為申請書、身分證、切結書、規
    費收據，由被告承辦員依規定程序核對身分，並請申請人簽名及加按指模，經審
    查無誤准予公告，並通知林讚壽，公告期滿即准予登記，並發給新權狀。
(二)、又羅志松冒用林讚壽名義與原告訂立抵押權設定契約書，並委託劉秀美地政士，
    於同年三月十一日以登記收件清登資字第三九八四０號申辦抵押權登記，檢附之
    文件為申請書、抵押權設定契約書、林讚壽之戶籍謄本、規費收據、新土地及建
    物所有權狀，因抵押權人為金融機構，依內政部八十一年十一月十日台（八一）
    內地字第八一八九五０三號函，毋庸檢附林讚壽之印鑑證明，被告於辦理抵押權
    登記完畢後，林讚壽之新土地及建物權狀即發還。
(三)、書狀補給登記一案，經被告查明不法人士羅志松之身分證確係偽造，乃於九十二
    三月十九日辦理撤銷書狀補給登記案，而原告則於同年六月二十四日以清登資字
    第一一六五八０號通信申辦抵押權拋棄登記。
(四)、原告前於九十三年一月二日以合金中興放字第Ｚ○○○○○○○○○號函，依據國家賠償法
    第二條第二項及土地法第六十八條之規定，請求被告賠償，被告以九十三年一月
    二十九日清地登字第Ｚ○○○○○○○○○號函拒絕賠償。
參、得心證之理由：
    原告主張第三人羅志松持偽造之林讚壽身分證正本，並檢附偽造之身分證影本，
    向被告申請補發系爭土地及建物權狀補給登記，被告未發現該身分證係偽造而為
    權狀之補發，當然有過失，惟此為被告否認，並以前揭情詞置辯，則本件兩造所
    爭執者，厥在於被告就系爭土地及建物權狀之補給登記，有無土地法第六十八條
    第一項前段之登記錯誤？被告未發現身分證係偽造而補發，有無過失？
一、按土地法第六十八條第一項規定「因登記錯誤遺漏或虛偽致受損害者，由該地政
    機關負擔損害賠償責任。但該地政機關證明其原因應歸責於受害人時，不在此限
    。」此所謂登記錯誤或遺漏，係指登記事項與登記原因證明文件所載之內容不符
    或應登記事項而漏未登記者而言，土地登記規則第十三條定有明文。又登記虛偽
    則指地政人員明知或可得而知登記原因文件為不實仍為登記者而言。如地政機關
    之登記錯誤、遺漏或虛偽，係因第三人之詐術行為所致者，則不在土地法第六十
    八條第一項前段適用範圍（最高法院八十三年台上字第一九０四號判決要旨參照
    ）。查本件被告補發系爭土地及建物所有權狀，係第三人羅志松假所有權人林讚
    壽之名持偽造之身分證等文件使用詐術所致，此為兩造所不爭執之事實，揆諸前
    揭說明，本件尚無土地法第六十八條第一項前段之適用，原告據此請求被告負損
    害賠償責任，自有未合。
二、次查，第三人羅志松涉嫌前於九十二年一月十三日，另假「唐為國」之名向所有
    權人林讚壽承租系爭建物，佯稱欲作為營業店面，騙得林讚壽身分證影本及房屋
    稅單等物，而偽造林讚壽身分證，並於偽造身分證上黏貼羅志松自己之相片，進
    而假林讚壽之名向被告申辦系爭土地及建物書狀補給登記、向原告申請設定抵押
    貸款二百五十萬元得逞，此有被害人林讚壽、被告承辦登記案件人員甲○○、原
    告經辦貸款業務職員李明權分別於警、偵訊供述筆錄、房屋租賃契約書、原告銀
    行貸款資料、被告地政所資料及刑事警察局鑑驗報告書等附在九十二度偵字第一
    ０二四七號偵查卷宗內足稽。第三人羅志松竟然事先佈計向系爭建物所有權人林
    讚壽承租系爭建物，並因此得以藉詞騙得林讚壽身分證影本及房屋稅單，此就被
    告依書狀補給登記之程序，以掛號方式郵寄通知所有權人林讚壽，通知之住址為
    土地登記謄本及身分證上所載相同之臺中縣龍井鄉○○村○○路新庄仔巷六八之
    三號，何以投遞簽收清單上有自稱「林讚壽」之人蓋章之簽收紀錄，以及原告徵
    信過程中，何以自稱「林讚壽」之人得以親自引導銀行經辦職員至系爭建物實地
    勘估，而得以合理之解釋，亦足以說明第三人羅志松犯案計劃周詳，實則兩造均
    屬受害。又被告承辦系爭書狀補給登記人員甲○○亦到庭供稱：「本件書狀補發
    是我親自承辦的，當時自稱林讚壽男子，就是偵查卷內所附照片及身分證照片上
    之人，當時站在我面前之男子是身分證上照片上的人，因當時有要求該男子簽名
    按指印，事後刑事警察局有拿指紋去鑑驗，才找出來偵查卷內的被指認人。書狀
    補發程序是如此：該男子提出書狀補給申請書、身分證正本、切結書、規費收據
    ，身分證正本經核對本人無誤，影印留存，正本還給該男子，經審查所提出來的
    資料無誤，准予公告，並以郵局掛號以土地登記謄本及身分證上地址台中縣龍井
    鄉○○村○○路新庄仔巷六八之三號通知林讚壽，公告期滿即准予登記於登記簿
    上，並發給新權狀。當時該男子所拿出來的身分證正本，正如卷附偽造身分證影
    本，大小、記載內容與一般身分證相同，也有鋼印，看不出有什麼問題，不僅站
    在我面前的男子，就是偽造身分證上的照片之人，身分證號碼、出生年月日、地
    址詢問該男子，和身分證上記載的相符，也和登記簿謄本上所有權人資料相符」
    等語在卷（見本院九十三年七月十三日言詞辯論筆錄）。可知本件之書狀補給登
    記案，檢附之文件齊全，所持偽造林讚壽身分證，因第三人羅志松先前已取得林
    讚壽真正身分證影本，偽造身分證上之身分證號碼、出生年月日、住址等自無不
    符，其格式、大小、記載內容亦與一般身分證相同，並有鋼印，一般專業人員，
    難以查其瑕疪，況且，第三人羅志松係於偽造身分證上黏貼羅志松自己之相片，
    進而持偽造身分證親自到場，被告承辦人員，當場核對實亦無從辨認其人別有誤
    ，被告承辦人員既依規定程序核對身分，猶未能辨認其真偽，自難據此責令被告
    負過失責任。則原告主張被告之書狀補給登記有過失，依國家賠償法第二條第二
    項規定請求被告賠償，亦無理由，不應准許。
三、綜上所述，本件被告補發系爭土地及建物所有權狀，係第三人羅志松假所有權人
    林讚壽之名持偽造之身分證等文件使用詐術所致，尚無土地法第六十八條第一項
    前段之適用，又所持偽造身分證與一般身分證相同，難以查其瑕疪，且第三人羅
    志松係於偽造身分證上黏貼羅志松自己之相片，進而持偽造身分證親自到場，被
    告承辦人員，當場核對亦無從辨認其人別有誤，被告承辦人員既依規定程序核對
    身分，猶未能辨認其真偽，自難據此責令被告負過失責任，原告主張被告之書狀
    補給登記有過失，依國家賠償法第二條第二項規定請求被告賠償，亦無理由。從
    而，原告本於土地法第六十八條第一項及國家賠償法第二條第二項之規定，請求
    被告給付原告二百五十萬元，及自被告拒絕賠償之日即九十三年一月二十九日起
    至清償日止，按年息百分之五計算之利息，即為無理由，應予駁回。而其假執行
    宣告之聲請亦失所依據，應併予駁回。
肆、訴訟費用負擔之依據：民事訴訟法第七十八條。
中　　　華　　　民　　　國　　九十三　　年　　　八　　　月　　　十　　　日
                                        臺灣臺中地方法院民事第二庭
　　　　　　　　　　　　　　　　　　　　　　法　官　許冰芬
一、右為正本係照原本作成。
二、如不服本判決，應於判決送達後二十日內，向本院提出上訴狀。（須按他造當事
    人之人數附繕本）。
三、提起上訴，應以上訴狀表明(一)對於第一審判決不服之程度，及應如何廢棄或變更
    之聲明，(二)上訴理由（民事訴訟法第四百四十一條第一項第三款、第四款），提
    出於第一審法院。
四、民事向第二審法院上訴，應依民事訴訟法第七十七條之十六、第七十七條之十三
    之規定，預納裁判費，本件上訴人提起上訴，自應依法繳納上訴裁判費，關於上
    訴裁判費計算式為新台幣十萬元以下部分為一千五百元、逾十萬元至一百萬元部
    分為每萬元一百六十五元、逾一百萬元至一千萬元部分為每萬元一百四十八點五
    元，逾一千萬元至一億元部分為每萬元一百三十二元（其畸零之數不滿萬元，以
    萬元計算）。
中　　　華　　　民　　　國　　九十三　　年　　　八　　　月　　　十　　　日
　　　　　　　　　　　　　　　　　　　　　　書記官　黃英寬
